臺灣高等法院花蓮分院刑事裁定
111年度毒抗字第33號
抗  告  人  
即  被  告  鄭玉興



上列抗告人因聲請強制戒治案件，不服臺灣臺東地方法院民國11
1年6月13日裁定(111年度毒聲字第113號)，提起抗告，本院裁定
如下：
    主  文
抗告駁回。
    理  由
原裁定意旨略以：抗告人即被告鄭玉興(下稱抗告人)因施用毒
  品案件，經原審以111年度毒聲字第14號裁定將其送觀察、勒
  戒後，經法務部矯正署臺東看守所(下稱臺東看守所)附設勒戒
  處所認有繼續施用毒品之傾向，有該所民國111年6月6日東所
  衛字第11130001150號函暨所附「法務部矯正署臺東看守所附
  設勒戒處所有無繼續施用毒品傾向證明書」(下稱「施用傾向
  證明書」)及「有無繼續施用毒品傾向評估標準紀錄表」(下稱
  「評估紀錄表」)各1份附卷可稽。經核全案卷證，認聲請人之
  聲請於法並無不合，應予准許。爰依毒品危害防制條例(下稱
  毒品條例)第20條第2項後段之規定，裁定令抗告人入戒治處所
  施以強制戒治，其期間為6個月以上，至無繼續強制戒治之必
  要為止，但最長不得超過1年等語。
抗告意旨略以：原裁定以伊之前科及另案刑事紀錄，進而認伊
  有繼續施用傾向，實屬不公。又因家人遠居○○，雙親年事已老
  且有殘疾，方不克前來探視，不代表家人支持度較低。爰提起
  抗告，請法官重核資料，重新判斷等語。
三、本院之判斷
㈠毒品條例第20條第3項規定，犯第10條之罪於觀察、勒戒或強制
  戒治執行完畢釋放後，3年後再犯第10條之罪者，適用本條前2
  項之規定。上開所謂「3年後再犯」，只要本次再犯（不論修
  正施行前、後）距最近1次觀察、勒戒或強制戒治執行完畢釋
  放，已逾3年者，即該當之，不因其間有無犯第10條之罪經起
  訴、判刑或執行而受影響（最高法院109年度台上大字第3826
  號刑事裁定、109年度台上字第3826號刑事判決意旨參照）。
  查，抗告人於89年間，因施用毒品案件(三犯)，經檢察官依修
  正前毒品條例，起訴並聲請強制戒治，後經法院裁定強制戒治
  後，於91年11月14日執行完畢出監。抗告人本案施用第一級及
  第二級毒品犯行，係110年3月31日上午11時47分回溯26小時內
  、110年8月9日上午10時58分回溯26小時內所為，與前揭強制
  戒治執行完畢，相距已逾3年，且期間均再無觀察、勒戒或強
  制戒治等情，有臺灣高等法院被告前案紀錄表可參(本院卷第2
  7頁至第62頁)，依前揭說明，本案應回歸適用觀察、勒戒及強
  制戒治之規定。是故，本件檢察官依毒品條例第20條之規定先
  後聲請觀察、勒戒及強制戒治，原審法院循前揭最高法院解釋
  意旨，分別予以裁准，法律適用核無違誤。
㈡毒品條例第20條第2項規定：「觀察、勒戒後，檢察官或少年法
  院（地方法院少年法庭）依據勒戒處所之陳報，認受觀察、勒
  戒人無繼續施用毒品傾向者，應即釋放，並為不起訴之處分或
  不付審理之裁定；認受觀察、勒戒人有繼續施用毒品傾向者，
  檢察官應聲請法院裁定或由少年法院（地方法院少年法庭）裁
  定令入戒治處所強制戒治，其期間為6個月以上，至無繼續強
  制戒治之必要為止。但最長不得逾1年。」參諸毒品條例之立
  法理由已明文揭櫫施用毒品者，具「病患性犯人」之特質，而
  以觀察勒戒方式戒除其「身癮」及以強制戒治方式戒除其「心
  癮」之措施，幫助施用毒品者戒除毒癮，該處分之性質非為懲
  戒行為人，而係為消滅受處分人再次施用毒品之危險性，乃著
  眼於未來之危險所為預防、矯治措施之保安處分。而受觀察、
  勒戒人有無繼續施用毒品傾向之評估，並非完全以受勒戒人勒
  戒後之結果為唯一判準基礎，而是就勒戒前之各種情況，作為
  綜合評估之依據。其次，現行「評估紀錄表」及「有無繼續施
  用毒品傾向評估標準說明手冊」(下稱「評估手冊」)，係法務
  部洽請衛生福利部協助研修，並經上開2部會機關邀集專家學
  者及相關機關研商後修正完竣，由法務部於110年3月26日以法
  矯字第11006001760號公布實施，有法務部上開函文可參。考
  量有無繼續施用毒品傾向涉及施用者身心狀態之評估，屬醫療
  業務範圍，依毒品條例第27條第3項規定，係由衛生福利部指
  定之醫療機構負責，為此，法務部洽請衛生福利部，並召集專
  家學者共商研議，可認「評估手冊」及「評估紀錄表」之制訂
  ，有其相當之專業依據及標準；另衡酌強制戒治之目的，是為
  協助施用毒品者戒斷毒品的心癮及身癮，其性質乃屬保安處分
  類型，該評估標準適用於每一位受觀察、勒戒處分之人，具一
  致性、普遍性、客觀性，且具反覆檢驗性，所得之綜合判斷結
  果，倘其評估由形式上觀察，無擅斷或濫權等明顯不當的情事
  ，法院自應予以尊重。
㈢經查，抗告人於執行觀察、勒戒期間，經臺東看守所之醫師評
  定結果，認其總分合計為78分（靜態因子共計62分，動態因子
  共計16分），經評定為「有繼續施用毒品傾向」等情，有該所
  「施用傾向證明書」及「評估紀錄表」各1份附卷可稽(臺灣臺
  東地方檢察署111年度毒偵緝字第72號卷第65頁至第67頁)。而
  前述綜合判斷之結果，係該所具相關專業知識經驗之專家於抗
  告人在所執行觀察、勒戒期間，依其本職學識就抗告人之前科
  紀錄及行為表現、臨床評估及社會穩定度等因素所為之綜合判
  斷，且抗告人的前案紀錄（含毒品犯罪紀錄），亦僅占20分，
  係具有科學驗證所得之結論，且由形式上觀察，並無擅斷或濫
  權等明顯不當之情事，自得資為判斷抗告人有繼續施用毒品傾
  向之證明。原審法院核閱卷宗後，據此裁定令抗告人入戒治處
  所強制戒治，核屬適法有據。抗告意旨指摘原審只憑其前科及
  另案刑案審理紀錄即令入強制戒治，並非屬實。
㈣又評估施用毒品者將來有無繼續施用傾向，施用者過往行為表
  現，乃判斷其對施用毒品執拗性程度的重要參考資料。觀之抗
  告人刑案前科紀錄，其自87年間起即有多次施用毒品紀錄，其
  中不乏入監服刑相當期間，於出獄後再次施用毒品，甚且犯下
  多起財產犯罪，憑此彰顯之抗告人過往行為與人生歷程，非但
  印證其身陷「身癮好斷，心癮難除」之困境，及施用毒品所生
  經濟貧乏而另為財產犯罪之無限惡性循環，同時，也得以窺知
  抗告人欠缺足夠之支持系統，復歸更生之路更加顛簸艱辛，益
  徵上開評估標準將前案紀錄列入評分項目，洵屬合理。
㈤至抗告意旨稱因家人未來探視而遭不利評定部分，因該項目屬
  動態因子，抗告人雖因此遭加計5分，惟抗告人靜態因子項目
  合計已逾60分，依「評估手冊」所列標準，為有繼續施用傾向
  ，有「評估紀錄表」、「評估手冊」節錄資料可參。換言之，
  抗告人因家人未來訪視之故，不論是否加計該項動態因子5分
  ，依「評估手冊」，均達有繼續施用傾向之標準，故抗告人憑
  以指摘原裁定不當，亦無理由。
綜上，本件抗告人之毒癮既未完全戒斷，自有施以強制戒治之
  必要。抗告意旨，徒憑己見，指摘原裁定不當，提起抗告，為
  無理由，應予駁回。
據上論斷，爰依刑事訴訟法第412條，裁定如主文。 
中　　華　　民　　國　　111 　年　　7 　　月　　19　　日
                  刑事庭審判長法  官  林信旭
                              法  官  劉雪惠
                              法  官  廖曉萍
以上正本證明與原本無異。
本件不得再抗告。
中　　華　　民　　國　　111 　年　　7 　　月　　19　　日
                              書記官  鄧瑞雲